【裁判字號】    89,重訴,29
【裁判日期】    901002
【裁判案由】    損害賠償
【裁判全文】
臺灣高等法院高雄分院民事判決  八十九年度重訴字第二九號
      原      告    乙○○
      被      告    甲○○
右當事人間請求損害賠償事件，經本院刑事庭移送，本院判決如左：
      主      文
被告應將坐落高雄市○○區○○段六小段六三七之二一五號，面積四十九平方公尺，
同段六三七之二一一號，面積二十平方公尺，如附圖斜線部分土地之地上建物鐵架蓋
石棉瓦房屋一間拆除，回復原狀，將土地交還原告。
被告應給付原告新台幣壹拾捌萬壹仟壹佰伍拾元貳角，及自八十九年三月十六日起，
至交還土地之日止，按月給付原告新台幣貳仟捌佰柒拾壹元。
原告其餘之訴駁回。
訴訟費用由被告負擔十分之七，其餘由原告負擔。
本判決第一、二項，於原告供擔保新台幣壹佰柒拾萬元後，得假執行。
但被告於假執行實施前，預供擔保新台幣伍佰貳拾萬元後，免為假執行。
原告其餘假執行之聲請駁回。
      事      實
甲、原告方面：
一、聲明：求為判決
  (一)被告應給付原告新台幣玖拾貳萬伍仟柒佰拾元及自起訴狀繕本送達翌日起至
    清償日止，按週年利率百分之五計算之利息。被告並應將坐落高雄市○○區○○
    段六小段六三七之二一五地號面積四十九平方公尺、同段六三七之二一一號土地
    面積二０平方公尺，土地上鐵架蓋石棉瓦拆除回復原狀返還土地於原告，被告並
    應自八十九年三月十五日起至拆除日止按月給付原告新台幣一萬四千三百五十五
    元，上開二筆土地被告並應自九十年起依稅捐機關每年公布公告現值核計地價總
    額依千分之十核課計征之全年地價稅額按年給付賠償原告。
  (二)願供擔保請准為假執行宣告。
二、陳述略稱：兩造爭執要點如下：
  (一)原告是否得提出刑事附帶民事訴訟程序。
  (二)被告是否涉有侵權行為。
  (三)原告是否受有損害？損害賠償範圍如何計算。
乙、被告方面：
一、聲明：求為判決
  (一)原告之訴及假執行之聲請均駁回。
  (二)願供擔保，聲請宣告免為假執行。
二、陳述略稱：兩造爭執要點如下：
  (一)原告在刑事庭並未就被告偽造原告名義印章偽造文書，以原告名義向建管機關聲
    請准許建造系爭儲藏室一間之犯罪事實，對被告提起刑事附帶民訴，鈞院刑事庭
    裁定移送民事庭，程序不合，應予裁定駁回。
  (二)被告並無偽造原告印章及非法占用系爭儲藏室土地情事，系爭土地於兄弟分產時
    ，由被告分得，尚未辦理所有移轉登記而已，原告對系爭土地並無權利，自無損
    害可言。
      理    由
一、本件原告主張：系爭坐落高雄市○○區○○段六三七之二一五號，面積四十九平
    方公尺，同段六三七之二一一號、面積二０平方公尺土地，係原告所有，被告竟
    於七十二年三月二日，偽刻原告印章，偽造原告名義之建造執照申請委託書，持
    向高雄市工務局申請建造執照，在系爭土地上建造儲藏室一間（如附圖所示）使
    用，非法占用原告所有系爭土地，致原告受有相當租金之損害，為此，請求被告
    將系爭土地上之儲藏室拆除，將土地交還原告，並賠償原告之損失如聲明所示等
    語。
二、被告則以：原告在鈞院刑事庭審理時，並未就偽造印章占用儲藏室土地部分，提
    起附帶民事，鈞院刑事庭將此部分移送民事庭，程序不合，應以裁定駁回。又系
    爭土地於兄弟分產時，係由被告及林水吉、林水福三人分得，原告並無權利，被
    告並非無權占用，原告不得請求交還云云，資為抗辯。
三、程序方面：
    查被告甲○○於民國七十二年三月一日，未經原告同意，擅自偽刻「乙○○」之
    印章一枚，偽造乙○○名義之委託書、建造執照申請書各一件，於七十二年三月
    二日，向高雄市政府工務局，就登記為原告名義之系爭土地申請建造執照，在系
    爭土地上建造儲藏室一間，因而觸犯偽造文書罪。經本院刑事庭判處有期徒刑十
    月，減為有期徒刑二月又十五日在案，有本院刑事庭八十九年上更(二)字第二十三
    號判決正本可稽，並經本院調閱上開刑事卷相關卷證、審認無訛（見本院卷第四
    十三頁）。又原告於八十九年三月十五日提起附帶民事，請求被告等人連帶給付
    原告及林水吉、林水福各新台幣五千九百萬元及法定遲延利息，其起訴狀內容載
    明：「甲○○、丙○○○於大樓興建期間之七十二年三月一日，未經乙○○同意
    ，偽刻乙○○之印章及偽造委託書，委請許仲川建築師事務所，就已登記乙○○
    所有之高雄市○○區○○段第六三七之二一一號六三七之二一五號土地，向高雄
    市政府工務局申請建造儲藏室，使公務員為不實登載，足以生損害於乙○○及公
    務機關。」（見八十九年附民字第五十三號卷第三頁）。準此以觀，被告觸犯偽
    造原告印章、印文部分，業經本院刑事庭判決有罪，而原告對此部分亦提起附帶
    民事訴訟，請求被告賠償其損害，本院刑事庭以裁定移送民事庭審理，依法並無
    不合，被告抗辯程序不合，聲請裁定駁回，顯不足採。
四、兩造爭執點：
    本件兩造爭執要點為(一)被告占用系爭土地，是否有正當權源(二)損金額之計算。茲
    略述如下：
  (一)原告主張前揭事實，業據其提出土地登記謄本二件、地價謄本二件（見本院卷第
    一一七－一二五頁），本院八十九年上更(二)字第二十三號判決正本一件足證，並
    經本院調閱上開刑事卷證審認無訛（見本院卷第四十三頁），復經本院會同高雄
    市政府地政處三民地政事務所承辦人員履勘現場，測繪現場複丈成果圖附卷可稽
    。被告固辯稱系爭土地於兄弟分家時，由被告等三人取得，尚未辦理所有權移轉
    登記而已，被告有權使用系爭土地，原告並無權利云云。然查系爭土地現登記為
    原告所有，有原告提出之上開土地登記謄本可按，而土地之登記，具有絕對之公
    信力，被告抗辯系爭土地於兄弟分產時，由其與林水吉、林水福等三人取得，有
    權使用一節，依法自應負舉證責任，然查，
    (1)系爭座落高雄市○○區○○段六小段第六三七之二一一號、六三七之二一五號
      面積二十七坪登記為乙○○所有土地，地目為溝地，該土地與同段六三七之一
      九號、六三七之二十號、六三七之二一號約三百四十坪土地中之二百三十六坪
      土地，原係整體一塊地，為兩造等四兄弟所共資購得，信託登記於被告名下，
      被告於民國六十二年間，將其中二十七坪即大港段第六三七之二一一號、六三
      七之二一五號土地登記為乙○○所有，該二十七坪土地位置洽在一整塊土地凹
      陷部分，有被告提出之平面圖可按（見上開刑事卷第五九頁），而被告於民國
      六十九年七十年間擬將上開二百多坪土地興建十二層大樓時，因告訴人乙○○
      先前不同意兄弟間分產方式，乙○○所有上開二十七坪土地，溝地地目本可變
      更地目合建大樓，但並未變更為建地，且未參加大樓興建一事，為被告供明，
      該登記為乙○○所有之二十七坪土地洽在整筆土地凹陷處，且其一面緊鄰興建
      完成十二層大樓牆壁，依經驗法則，該二十七坪土地因受面積及位置限制，而
      無法再行單獨興建十二層大樓，自影響減損該二十七坪土地（一併合建十二層
      大樓）原有之價值甚鉅，告訴人乙○○非至愚，當知利害關係，茍被告與告訴
      人乙○○雙方相處和睦，互有來往，被告向告訴人乙○○就一併合建說項，告
      訴人乙○○豈有不同意之理？(2)證人即被告同父異母兄弟林水龍於刑事案審理
      時證稱：在甲○○蓋大樓時，我有去找他，告訴他要先去找乙○○談，不然不
      要動乙○○應分得的地，因為你們感情不好，當時他有告訴我，水旺的地有留
      下來未合併蓋大樓等語，足見被告與告訴人乙○○間已因感情不睦，互不往來
      ，被告興建十二層大樓時，故意將登記告訴人乙○○名下二十七坪土地排除在
      合併興建大樓之列，而不管該二十七坪土地會因未合併興建大樓將大幅減損其
      原來之價值已明。(3)被告稱「六十八年間兄弟分產協議屏東市○○○○路十二
      號基地為一份，由乙○○分得其基地及地上房屋，高雄市○○段土地二三六．
      三坪分為三份，由其自己及林水吉、林水福分得」），然查，原告乙○○始終
      反對被告甲○○將高雄市○○段分三份由被告甲○○、林水吉、林水福取得，
      屏東老家之房地由乙○○取得之分產方式，堅求應得二分之一，致兄弟四人間
      無法協議分產等情，業據，原告於刑事案審理時供述綦詳。
    綜上所述，系爭土地登記為原告所有，被告未經原告同意，擅自偽刻原告印章，
    偽造建造執照申請委託書、申請建造儲藏室之事實，有上開委託書、土地登記謄
    本及證人林水龍之證言可證，並經本院調閱刑事卷證審認無訛，堪信真實，被告
    所辯上開土地係兄弟協議分產時由其分得一節，自不足取，被告聲請再調閱上開
    刑事案卷（八十九年上更(二)字第二十三號），證明兩造兄弟於六十八年間在母親
    同意下立具分產協議及勘驗屏東林家老家樓房一棟一節，經查兩造分產時，原告
    始終反對被告將高雄大港段土地（即系爭土地）分三份由被告甲○○及林水吉、
    林水福取得，屏東老家之房地由乙○○取得之分產方式而未果等情，業經兩造分
    別於上開刑事案審理時，分別供述在卷，有詳明筆錄可稽，被告所辯，不足採信
    ，上開刑事卷案卷，業經本院調閱，於審理時提示兩造閱覽，上開分產協議僅係
    由被告製作，並未達成協議，堪以認定，被告再聲請調閱及履勘現場，本院認為
    並無必要，併此明。
  (二)查原告於附帶民事訴訟時，依侵權行為請求被告賠償五千九百萬元，本院審理時
    減縮為九十二萬五千七百三十三元。又追加依回復原狀請求被告應將系爭土地之
    儲藏室拆除，將土地交還原告，經核其請求之基礎事實同一，依民事訴訟法第二
    百五十五條第一項第二款之規定，應予准許，合先明。
  (三)本件原告主張被告未經其同意，偽造其印章，申請建造系爭土地如附圖所示，面
    積六十九平方公尺之鐵架蓋石棉瓦儲藏室一間，無權占用系爭土地之事實，已如
    前述，從而原告依侵權行為之法律關係，請求被告拆除鐵架蓋石棉瓦儲藏室，回
    復原狀，將土地交還原告，並賠償相當租金之損害，核屬有據，應予准許。查系
    爭土地位於大樓後面，所建鐵架蓋石棉瓦儲藏室一間，僅係作為儲藏雜物之用，
    利用價值不高，原告請求依申請地價年息百分之十計算損害金，顯屬過高，本院
    斟酌系爭土地位於大樓後面巷內，並非商業區，經濟價值不高，且係作為儲藏室
    使用等情，認以申報地價年息百分之二計算較為合理，原告請求五年內之損害金
    共計十八萬一千一百五十七元二角，每月損害金二千八百七十一元（詳如附表計
    算書）部分，核屬有據，應予准許，超過部分，應予駁回。至原審請求因地目變
    更，致無須繳納稅捐地目（溝），須按年繳納稅捐之損失一萬九千九百四十七元
    ，及自九十年起依稅捐機關每年公告現值核計地價總額依千分之十核課計征之全
    年地價稅按每給付之損害一節，經查系爭土地地目固記載為：「溝」，然經本院
    履勘現場結果，系爭土地位於大樓後面，臨接巷道，並非作為水溝使用，現場亦
    無水溝，有現場圖可按（附本院卷第二０九頁），足證系爭土地並非水溝用地，
    原告執此認系爭土地係「溝」地，可減免地價稅，自不足採，至稅捐機關如何核
    課地價稅，屬行政處分，非本院所得審究，原告此部分之請求，依法無據，應予
    駁回。
五、綜上所述，原告請求被告將系爭土地如附圖所示斜線部分，面積六十九平方公尺
    之地上建物鐵架蓋石棉瓦儲藏室一間拆除，將土地交還原告，及給付原告損害金
    十八萬一千一百五十元二角，及自八十九年三月十六日起，至交還日止，按月給
    付二千八百七十一元之損害金部分，為有理由，應予准許，其餘部分，應予駁回
    。又本件原告勝訴部分，陳明願供擔保聲請宣告假執行，被告亦陳明願供擔保，
    聲請宣告免為假執行，均核無不合，爰分別酌定擔保金額准許之，至原告敗訴部
    分，其假執行之聲請，亦失所附麗，應併予駁回。
六、結論，本件原告之訴，為一部有理由，一部無理由，依民事訴訟法第七十九條但
    書、第三百九十條第二項、第三百九十二條，判決如主文。
中      華      民      國    九十      年      十      月      二      日
                                      臺灣高等法院高雄分院民事第四庭
~B1審判長法官  王錦村
~B2法      官  曾錦昌
~B3法      官  林紀元
右為正本係照原本作成。
原告不得上訴。
被告如對本判決上訴，須於判決送達後二十日內向本院提出上訴狀，未表明上訴理由
者，應於上訴後二十日內向本院提出理由書（均須按他造當事人之人數附繕本）。上
訴時應提出委任律師或具有律師資格之人之委任狀，並依附註條文規定辦理。
中      華      民      國    九十      年      十      月      三      日
~B法院書記官  鄔敦俊
附註：
民事訴訟法第四百六十六條之一：
對於第二審判決上訴，上訴人應委任律師為訴訟代理人，但上訴人或其法定代理人具
有律師資格者，不在此限。
上訴人之配偶、三親等內之血親、二親等內之姻親，或上訴人為法人、中央或地方機
關時，其所屬專任人員具有律師資格並經法院認為適當者，亦得為第三審訴訟代理人。
第一項但書及第二項情形，應於提起上訴或委任時釋明之。
                                                                        ｋ
~hg2
二一一地號
3.15.－3.16.        39,480×20×2%=15792
3.15.－3.16.        39,480×20×2%=15792
3.15.－7.1.        39,480×20×2%×8.5÷12=11186
6.－7.1.        37,576×20×2%×1=15030.4
6.－7.1.        37,576×20×2%=15030.4
6.－3.16.        37,576×20×2%=15030.4
                總計  87861.2
二一五地號
3.15.－3.16.        19,040×49×2%×5=93296
共計 87861.2+93296=181157.2
每個月損害
39,480×20×2%×1÷12=1316
19,040×49×2%×1÷12=1555
每個月損害總計        1316+1555=2871


司法院資訊處製作；財團法人民間司法改革基金會備份。
